行　政　法　院　判　決　　　　　　　　　　　　　八十八年度判字第一九八六號
　　再 審原 告　恆業事務用品股份有限公司
　　代　表　人　甲○○
　　訴訟代理人　陳清秀律師
　　再 審被 告　交通部
右當事人間因有關交通事務事件，再審原告對本院中華民國八十七年六月二十五日八
十七年度判字第一二二八號判決提起再審之訴。本院判決如左︰
　　主  文
再審之訴駁回。
　　事  實
緣再審原告於民國八十五年十月及十二月間以其研發之新式郵件符合明信片規定，向
交通部郵政總局及再審被告請求判定該郵件之性質及種類。經交通部郵政總局及再審
被告先後函復，認系爭郵件兩張紙片壓製成明信片型式，具信函隱密性通信性質，非
屬明信片，仍應按信函類收費。再審原告復於八十六年一月二十日向再審被告求將系
爭新式明信片准以明信片郵資交寄，經再審被告以八十六年二月五日交郵八十六字第
○○○九○七號函復，略以再審原告之產品係以合於明信片尺寸之一般紙片，將內容
隱印於其上，再以電腦科技多層黏貼而成明信片之樣式，非單一張堅硬之紙料，難謂
為明信片，若黏貼之紙張載有具通信性質之內容，請依信函郵資交寄，如非通信性質
內容，請依印刷物交寄。再審原告不服，提起訴願、再訴願，均遭決定駁回，遂提起
行政訴訟，經本院八十七年度判字第一二二八號判決（下稱原判決）駁回。茲再審原
告以原判決有行政訴訟法第二十八條第一款及第十款再審情事為由，提起再審之訴，
爰摘兩造訴辯意旨於次：
再審原告起訴意旨及補充理由略謂︰一、原確定判決適用法令顯有錯誤：（一）原判
決違背郵政規則第十六、十七、二十條及第三條等規定：１、系爭改良式明信片為「
紙片不加封套交寄」之郵件，符合郵政規則第十六條所定義之特徵：(1)就郵政規則第
十六條第一項規定明信片定義之解釋：郵政規則第十六條第一項規定：「書於規定之
紙片上不加封套交寄者為明信片，」故明信片為具有「通信性質」而「不加封套」交
寄之郵件。本件再審原告之產品，於交寄時並無另以「信封」或「其他紙袋包裝」封
套，顯然符合前述郵政規則第十六條第一項規定之「明信片」定義。惟原判決卻誤解
該條規定所謂之明信片必須係「．．．（三）書寫於紙片上之資訊不加封套交寄」，
按上揭規定僅謂「紙片不加封套交寄」，並非「資訊不加封套交寄」，換言之，只要
書寫於紙片上而不將該紙片以封套交寄即可，至於所書寫於上之資訊究以如何方式處
理，上開規定並未加以限制，原判決卻反而針對系爭改良式明信片，係將所欲傳達之
資訊以折疊成內向方式而加以黏合此點，認為不符合「資訊不加封套交寄」之要件，
就文義解釋上，原判決就「明信片」之定義，增加上揭規定所無之要件，進而涵攝至
系爭產品此一法律事實，原判決適用法令之過程顯有錯誤。(2)就郵政規則第十六條第
二、三項規定明信片之形狀、紙質及尺寸：郵政規則第十六條第二、三項規定：「明
信片應為長方形並以堅硬紙料印製之，其尺寸最大者為十四公分八公厘乘十公分五公
厘，最小者十四公分乘九公分。許可差均為二公厘。明信片紙張表面應平整光滑，不
得有突出部分。」本件再審原告之產品，亦係以長方形堅硬紙料印製，且紙張表面平
整光滑，並無突出部分，其尺寸規格符合上述明信片之要求，亦為再審被告於交郵八
十六字第九○七號函所肯認：「查貴公司（即再審原告）之產品係以合於明信片尺寸
之一般紙片．．．。」２、本件再審原告自製之改良式明信片，符合上揭規定所定義
明信片之特徵，依郵政規則第十七條第一、二項規定，自應按明信片郵資計費：(1)查
郵政規則第二章第二節「郵件種類」係以交付郵政機關「投寄時」（此時方可稱為郵
件）之狀態、性質、尺寸等等條件，而區分為七大類別。至於交付「投寄前」與「投
遞完成後」之狀態、式樣、尺寸等之變化，皆非郵務單位所能擅加規範。本件產品於
郵寄過程中乃係「單一」之「堅硬」紙料，且本件產品於郵寄過程中，其尺寸、性質
既完全符合原處分機關所頒郵政規則第二章第二節有關明信片之規定，自無理由不准
以明信片郵資交寄。(2)本件再審原告之產品雖為自製明信片，惟仍符合明信片之本質
，應依明信片郵資計費：按「明信片除由郵局發行外，任何人得按照前條規定之紙質
、尺寸自行印製．．．。」；「自製之明信片，其紙質、尺寸不合規定者，應按信函
付郵資。」此於郵政規則第十七條第一、二項分別定有明文。再審原告之產品，其紙
質、尺寸均符合郵政規則第十六條之規定，依明信片種類付郵資，實為法律所承認之
合法權利。次按，明信片本即具有通信性質；所謂「明信片」，是源自〞POST  CARD
〞或〞MAIL CARD〞 若直接翻譯，應稱為「郵卡」，故再審被告將明信片恣意解釋為
「無隱密性」（VISIBL CARD﹖﹖） ，於解釋上先已增加郵政規則所無之要件，原訴
願決定及再訴願決定謂「明信片顧名思義，須無隱密性」，於法無據，顯不足採，郵
政規則第二章郵件種類中，亦找不到再審被告所謂「記載文字篇幅有限，且無隱密性
」等文字述或其意涵，顯見再審被告所為之處分並無法令上之依據。郵政規則第十
三條規定：「郵件之全部或一部屬於通信性質，無論書寫複印，或是否緘封，除另有
規定外，均應按信函交付郵資。」參酌該條所謂「另有規定」之意旨，及郵件種類尚
有明信片、新聞紙類、印刷物、盲人文件、小包、包等其他六大類別，可見具有通
信性質之其他種類郵件，自應依其他各類別之規定計算郵資，則具有通信性質之明信
片，當依明信片之郵資投寄。(3)再審原告之產品，不論規格、尺寸、重量及型式，皆
符合郵政規則各項相關規定，故雖為再審原告自製之明信片，惟其既符合明信片之本
質，則再審原告請求以明信片之郵資投寄，自為正當合法之請求。３、再審原告之產
品縱係有以薄紙黏貼於明信片背面之方式，亦符合郵政規則第二十條之規定：(1)按郵
政規則第二十條規定：「薄紙製成之各種圖解、照片、花紋、圖案或其他剪件，全部
黏貼而不致改變明信片性質、尺寸者，得黏貼於明信片之背面交寄。」該條中所謂「
圖解及其他剪件」，均具有傳達資訊予相對人之「通信」性質，並未見有如原處分函
中之「背面黏貼物以不具通信性質剪件為限」之限制；且明信片為基本通信工具，當
然具有通信性質，無關乎其內容為文字、圖案、花紋、圖解．．．等，皆應視為具有
通信性質。故原處分附加法規所無之限制條件，已逾越該法規之範圍，而非法之所許
。(2)郵政規則第二十條既准以其他剪件等薄紙，黏貼於明信片背面上，則一經黏貼，
即成為完成貼合之單一張狀態，此為上開郵政規則第二十條所允許，故原判決以本件
改良式明信片交寄狀態如同有加封套，即否准其為明信片性質，於法洵有未合。更何
況，實際上系爭改良式明信片並無保護內件之封裝封套，並非呈密閉封緘狀態，與一
般信函之成完全密閉封緘不易開拆之情形，乃迴然不同。(3)郵政規則第二十條既准予
以其他剪件等薄紙黏貼於明信片背面上，而該條文亦未禁止人民在該薄紙上書寫或記
載訊息，亦未規定載有文字之紙面究應正向貼附或可背向貼附，則再審原告之產品於
該黏貼之薄紙上書寫或記載訊息，並背向貼附，核與法規並無不合，自無違法可言。
原判決往以再審原告之產品係在黏貼之薄紙上記載訊息，即否定其為明信片之性質，
顯有違上開郵政規則第二十條之規定。４、原判決消極不適用郵政法第三條規定及國
際郵政公約關於明信片之規定：(1)按郵政事務具有跨越國際之世界共通性質，有關國
際郵政公約關於明信片之規定，自可作為解釋適用我國明信片之規定依據，此觀諸郵
政法第三條規定：「關於各類郵件或其事務，如國際郵政公約或協定有規定者，依其
規定。但其規定如與本法牴觸時，除國際郵件事務外，適用本法之規定」，即可明瞭
。(2)依一九九六年漢城萬國郵政公約第八○四條規定：「明信片應為長方形並以卡紙
或足夠堅硬而能避免郵件處理困難之紙張製成。明信片不得有突出鼓起之部分，並應
符合原寄郵政規定之條件。．．．」。本件再審原告之產品乃以長方形，且足夠堅硬
而能避免郵件處理困難之紙張所製成，自符合萬國郵政公約有關「明信片」之規定。
再者，薄紙製成之附件得黏貼於明信片背面交寄，於萬國郵政公約上揭條文之詮釋，
亦指出：「圖解、各種印花郵票及標籤，地址細長紙片或其他薄的物質可以黏貼於明
信片上，只要其不改變明信片的性質，以及該等物質完全黏貼於明信片上。此類物品
僅能固定於明信片的背面或明信片正面的左邊，但地址條籤、紙條可以覆蓋明信片正
面的全部」。本件再審原告產品，係將薄紙黏貼固定於明信片之背面，而未改變明信
片之規格尺寸以及光滑表面，其體積重量仍符合明信片之要求（重量比風景明信片還
輕），亦未增加明信片之處理困難，足證並未因此變更明信片之性質，乃符合上述萬
國郵政公約之詮釋意旨，原判決未依郵政規則第三條，參酌萬國公約規定之意旨，即
駁回再審原告之訴，乃有消極不適用法規之違誤。(3)再日本國之郵政法相關規定，亦
允許與本件再審原告產品相同之產品，以「明信片」方式交寄，此有多家日商公司產
製之明信片樣張上均標示為「明信片」可資證明；且日本亦有多家產銷此類改良式明
信片之印製機器廠商，其機器廣告型錄上均載明此種折疊式紙張，可專供為「明信式
」郵寄之用，可節省郵資等語，此有多家日商機器型錄可稽；而此種形式之明信片，
現已為日本民眾所廣泛利用者，惟均完全符合不加封套、全部黏貼、尺寸及性質等明
信片定義（再證十二）。足證在日本，亦認定本件再審原告之產品可按「明信片」郵
件交寄，我國目前正積極推動加入世界貿易組織（ＷＴＯ），自不能自外於世界潮流
，另作不同之解釋處理。５、原判決略以系爭改良式明信片「．．．社會一般觀念之
正常使用方法，並不將紙張剖剝多層使用，而僅使用其正背面之單一紙片．．．」，
又謂「．．．以折疊後屬內向部分，列印所需傳遞之資訊．．．核與明信片係將傳遞
資訊書寫於規定之紙片上，不加封套之規定不合，且與薄紙製成之各種圖解、照片、
花紋．．．全部黏貼而不致改變明信片性質、尺寸者，得黏貼於明信片之背面之規定
不符．．．」云云，為駁回再審原告之訴之理由，惟查(1)社會一般觀念上縱然不將紙
張剖剝多層使用，但再審原告以此為理由，不外在強調系爭改良式明信片，係在符合
傳統明信片之質材、尺寸及格式等規定下所為之改良設計，此一設計之發想乃利用明
信片紙質之特性而來，在科技發達之今日，此一使用方法既能透過技術研發而成功發
展且大量生產並廣為使用，豈有尚反以所謂「社會一般觀念之正常使用方法不將紙張
剖剝多層使用」（按：一般人並無改良技術設備，原本就無須費事將原來的明信片剖
剝成二層以上加以使用），而認再審原告以現代科技可行之技術，於符合原有明信片
規定下加以改良，係不符上述明信片要件規定之理﹖(2)上揭郵政規則第十六條第一項
僅謂應書寫於規定之「紙片」上，並未限制不能將文字蓋住，或以重複黏貼方式將欲
傳達之訊息掩住，且系爭明信片亦未有任何「封套」或「包裝」，縱於交寄前後有折
疊黏貼等形式，但交寄時均未改變明信片之性質、尺寸，原判決曲解系爭改良式明信
片之特徵，而認其「加封套」，與所規定之明信片定義不符，此就事實認定及法條之
文義解釋，原判決之論斷，均有違誤。(3)再者，原判決似以系爭改良式明信片為「折
疊後屬內向部分，列印所需傳遞之資訊」，與傳統明信片係書寫資訊於規定之紙片上
無隱密性，並不相當；果爾，則原判決此一推論，乃明顯增加上揭郵政規則第十六、
十七、二十條中有關明信片定義、紙質、尺寸所無之要件限制，且與第十七條授權任
何人得依所定「紙質」、「尺寸」自行印製規定意旨相違。蓋遍觀上述郵政規則，無
論從文義、目的及體系解釋，均無法導出郵政規則立法當時，有意以「隱密性」之有
無為明信片之定義要件之一，更何況郵政規則第二十條規定尚明文得以薄紙製成之物
件「全部」黏貼於明信片背面交寄，亦即，由本條規定更可推知，准許得於明信片背
面附加薄紙全部黏貼，至少已排除所謂「書寫於紙片上之資訊不予隱密」此一要件考
量。(4)綜上所述，郵政規則中既然從定義、紙質、尺寸及附加薄紙之限制此四要件來
界定明信片範圍，也授權私人於此範圍內自行印製明信片，同時，郵政規則並未以圖
示或附表方式明確揭示，由私人自行印製明信片之樣式範例，更未限制私人自行印製
之明信片必須僅為被告所發行之傳統明信片樣式，因此，再審原告根據上揭郵政規則
所定要件，並參酌先進國家之技術與法令，咸認為本件產品亦屬我國郵政規定下之明
信片，且對我國郵政通訊之革新，必有莫大助益，方根據郵政規則第十七條之授權，
耗費巨資引進，在以明信片郵資計費之前提考量下，衡酌成本費用而廣泛推行使用，
孰料被告、原判決於法令解釋上，對於所規定明信片之定義，解釋錯誤，更未能詳察
郵政規則訂定明信片種類之目的，卻否准本件產品以明信片處理，有違第十七條授權
私人自行印製明信片之旨趣。（二）原確定判決違背釋字第二五七號解釋：再審原告
之改良式明信片與傳統明信片在基本構造（不加封套）、規格及型式上，均完全符合
明信片之定義與特徵，與一般信函外加信封之封套不同，在郵政法第四條所規定郵件
種類之歸屬判斷上，並未接近一般信函、新聞紙、雜誌、印刷物、小包及盲人文件，
參酌法學方法論上之「類型」思考形式加以解釋，則與明信片特徵緊密相關之本件產
品，雖具備更完善的功能，且尺寸性質又安全符合明信片定義，自應被理解為「明信
片」類型，此並有司法院大法官釋字第二五七號解釋有關「類型的觀察法」可參照，
惟原判決卻仍肯認原處分機關將系爭改良式明信片按一般信函之郵資計費，亦有違釋
字第二五七號所揭示「類型的觀察法」之解釋意旨。二、再審原告發現原確定判決未
經斟酌之重要證物，依大法官釋字第二一三號解釋，得為再審理由：（一）原判決未
從目的解釋觀點，詳究郵政規則何以另定「明信片」之種類﹖何以以較為低廉郵資計
費﹖再比較系爭產品是否更符合規範目的之旨趣，殊有不當。蓋明信片之所以郵資較
為低廉，除藉以誘導寄件人儘量採用明信片方式交寄郵件外，其關鍵在於「尺寸規格
一致」，故得以簡便而快速地大量處理，且製造明信片所需之成本低、費用少，意乃
為避免「交寄時」處理困難，至於書寫於其上之資訊是否隱密或顯現於外﹖「交寄前
」與「交寄後」之狀態如何﹖根本非上述規定為避免郵件處理困難之意旨下所欲規範
，更何況本件再審原告之產品於「交寄時」之狀態與傳統明信片完全一樣，既未增加
被告處理之困難，亦未增加處理費用，也不違背上述郵政規則定義明信片規格之意旨
，此參諸下述「成本費用涵蓋」原則之具體說明及原判決漏未斟酌之被告函，本件在
現行法制下，亦應以明信片規定予以處理，方符合平等原則。故依釋字第二一三號解
釋，原判決漏未斟酌之重要證據，得為再審理由之一。（二）依「成本費用涵蓋」原
則，本件應以明信片郵資交寄：１、按郵件之郵資，為政府對於特定人提供郵政通信
服務之對價，性質上屬於「規費」性質，其指導原則為「成本費用涵蓋原則」，採「
費用填補原則」及「成本回收原則」。就此規費法草案第十條第一項第一款規定：「
業務主管機關應依左列原則，檢附成本資料洽商該級政府規費主管機關同意後，訂定
或調整收費標準，並公告之：行政規費：依直接材（物）料、人工及其他成本，並審
酌間接費用定之。」其立法理由說明並指出：「第一款行政規費，係政府依法令規定
執行公務，為特定對象辦理服務，所徵收之費用；因此其收費標準宜採『費用填補』
為核計原則，以反映政府提供服務之直接及間接成本」即本此意旨。故有關郵資費率
之訂定，應以支應郵政事業在有效率健全經營下的適當成本費用為準。２、查一般信
函每件重量不得逾二公斤最大者，長寬厚各不得逾六十公分，合計以九十公分為限。
成捲者，其長度及直徑之二倍，合計以一百零四公分為限，最大一面之尺度不得逾九
十公分，此為郵政規則第十五條所明定。故一般信函與明信片比較，不僅體積大，且
重量高，又加封套，在郵務運送及處理成本上，均較明信片為高，故其郵資應較高，
以反映其運送及處理成本。再審原告之產品，其體積、規格及重量既均符合明信片之
要求，則郵政機關之郵務處理及運送成本費用，自與明信片相同，方符郵資作為「規
費」之法律性質。（三）原判決漏未斟酌再審被告有利於再審原告之說明：1.被告前
於八十六年八月四日第八六二六二○○－○○三號函，即研議本件再審原告之產品，
擬以每件郵資新台幣四元計算；足見本件產品被告原以一般信函每件郵資五元計費，
顯然超收郵資，原判決漏未斟酌此一證物。２、參照原審卷內所附被告八十六年二月
五日函覆原告之內部簽稿，亦謂：「．．．擬趁此次報請修正郵政規則部分條文案，
一併修改明信片之規定，即增訂明信片之重量應為二－五公克（日郵為二－六克），
以單張硬紙片製成，並不得比照郵簡摺疊黏合方式製作，以資規範．．．」，足見在
現行郵政法規未修正前，亦可推知被告認為以明信片採折疊方式之部分，並不違反郵
政規則之相關規定，方有嗣後擬修正或禁止明信片折疊方式之提議。原判決未審酌上
開事證，依大法官第二一三號解釋，應得為再審事由。（四）本件改良型明信片成本
較低，且郵件處理上優於傳統明信片，卻未獲同等待遇，有違平等原則：系爭改良式
明信片尺寸規格既符合郵政規則名片之定義，且郵政機關之郵務處理及運送成本費用
，均與明信片相同，甚且其使用方式及可開發之樣式，更勝於傳統明信片，原判決卻
認難予核准按明信片交寄，其適用法規違反憲法第七條平等原則。三、本件改良式明
信片符合郵件處理自動化之政策目的，以及廢棄物減量回收之環保政策目的，應予政
策鼓勵。四、郵政規則第十六條第一項「（資訊）書於規定之紙片上不加封套交寄者
為明信片」，其真意應為「（資訊）書於規定之紙片，（該紙片）不加封套交寄者（
該規定之紙片）為明信片」才是。又原判決理由對「明信片」之定義根本未為釐清，
蓋其稱明信片必須是（一）．．．（二）資訊書寫於『明信片上』（三）．．．。其
以明信片說明何謂明信片，犯了邏輯上之錯誤。五、郵政規則所能規範者，不及郵務
處理以外之郵件製作，更不及收件人收受後如何開拆，而原告於再審理由一、２(1)中
業主張所謂的郵件種類係以交付郵政機關「投寄時」之狀態、性質、尺寸等條件而區
分，至於交付「投寄前」與「投遞完成後」之狀態、式樣、尺寸等之變化，非郵務單
位所能規範，就此被告於答辯理由二、中亦未否認。但其指摘原告之新式明信片係疊
合而成「單一」，收件後復可撕開，進而質疑其單一性。惟查使用事實，寄交當時確
為單一，並無爭執，被告所執之詞顯係模糊爭點刻意迴避。六、關於「明」信片是否
可有隱密性之問題及是否須受「記載有限性」之限制﹖法無明文，業經原告於再審起
訴理由中說明。今被告復執「社會一般人之認知」以為答辯，惟在此之前並無系爭新
式明信片存在，社會之一般認知，自不及於此。七、系爭明信片，確實符合郵政規則
第二十條所允許之「剪件薄紙全部黏貼」之情形，並不因其有「由此處撕開」字樣，
而有所不同，蓋縱以再審被告所認之「唯一合法類型之明信片」來說，其背面之剪件
薄紙雖無「由此為撕開」之字樣，仍不無由收件人撕開可能，故郵政規則第二十條之
所以要求「全部黏貼」乃係為求明信片之「平整光滑」以便處理，和可否撕去，是否
容易撕去，並無關係，是否記載有「由此處撕開」字樣，更和其性質為明信片無。
八、再審理由所主張之「成本費用涵蓋原則」為政府規費訂定之基準，此為規費法草
案第十條第一項第一款所明揭，就此，再審原告於前訴訟程序中業曾主張，原判決漏
未為任何斟酌與否之表示，依大法官釋字第二一三號解釋，上開漏未斟酌之重要攻擊
防禦方法與證據，自符合提起再審之要件與再審理由，再審被告答辯理由五指摘再審
原告未明確指明未斟酌何項證據，恐有誤會。請准為言詞辯論，判決將原判決廢棄，
並撤銷一再訴願決定及原處分等語。
再審被告答辯意旨略謂︰一、再審原告主張原判決增加郵政規則第十六條第一項明信
片定義所無之「資訊不加封套交寄」之要件，適用法令顯有錯誤乙節。查原判決對明
信片之定義，依據判決理由欄之記載：「惟依郵政法第四十九條規定所訂之郵政規則
第十六條第一項規定：書於規定之紙片上不加封套交寄者為明信片，則明信片必須係
(一)紙片(二)資訊書寫於明信片上及(三)書寫於紙片上之資訊不加封套交寄」，其意甚明。
再審原告以其產品為不加封套交寄，符合明信片係「紙片不加封套交寄」，並非「資
訊不加封套交寄」，顯係斷章取義強辯之詞，不足採信。二、再審理由指郵政規則第
二章第二節「郵件種類」係以交付郵政機關「投寄時」（此時方可稱為郵件）之狀態
、性質、尺寸等條件，而區分為七大類別，至於交付「投寄前」與「投遞完成後」之
狀態、式樣、尺寸等之變化，皆非郵務單位所能擅加規範云云。惟查再審原告所謂新
式明信片，係以一張三倍於規定明信片尺寸之紙張，經折疊成合於明信片規格，除於
內向部分列印所需傳遞之資訊外，並於封面下邊註明「請於此處撕開」字樣，顯與「
單一」明信片之性質有別。三、再審理由又指原訴願決定及再訴願決定謂「明信片顧
名思義，須無隱密性」，於法無據，顯不足採，郵政規則第二章郵件種類中亦找不到
再審被告所謂「記載文字篇幅有限，且無隱密性」等文字述或其意涵，顯見再審被
告所為之處分並無法令上之依據云云。惟查郵政規則第十六條第一項規定書於規定之
紙張上「不加封套」交寄者為明信片，且第二項對明信片之長寬亦加限制，從而郵政
機關所發行之明信片，依社會一般人之認知，當係具有「不加封套」及「紙片長寬受
限」之規範限制，故除其記載文字篇幅受限外，亦無隱密性可言。四、再審原告主張
郵政規則第二十條既准以其他剪件等薄紙，黏貼於明信片背面上，而不准本件改良式
明信片按明信片資費付費云云。惟查明信片與再審原告之產品二者性質有異，是即，
明信片之剪件係全部黏貼，而再審原告之產品則係以一張三倍於明信片紙張折疊後屬
內向部分，列印所需傳遞之資訊，封面下印有「請由此處撕開」字樣，顯示並非全部
黏貼，核與規定未合。五、再審理由主張原確定判決未斟酌重要證物。惟查本案再審
原告並未明確指明究未斟酌何項證據，僅以形式上之文字述其法律見解，尚難謂有
合於提起再審之條件。六、再審理由另主張本件改良式明信片符合政策目的，應予鼓
勵云云。惟查系爭郵件是否為明信片，應就其本質而論，上開理由以符合政策為藉口
，期達高資費信函改以低資費明信片交寄之目的，顯係強辯之詞，不足採信。本件再
審原告之訴顯無理由，請判決予以駁回等語。
　　理  由
按行政訴訟法第二十八條第一款所謂適用法規顯有錯誤，係指原判決所適用之法規與
該案應適用之現行法規相違背，或於解釋判例有所牴觸而言。至於法律上見解上歧異
，再審原告對之縱有爭執，要難謂為適用法規錯誤，而據為再審之理由。同條第十款
所謂當事人發見未經斟酌之重要證物者，係指該證物在前訴訟程序時業已存在，而為
當事人所不知或不能使用，今始知悉或得予利用者而言，且以如經斟酌可受較有利益
之裁判者為限，始得據以提起再審之訴。本件原判決係以「按『書於規定之紙片上不
加封套交寄者為明信片。』『薄紙製成之各種圖解、照片、花紋、圖案或其他剪件，
全部黏貼而不致改變明信片性質、尺寸者，得黏貼於明信片之背面交寄。明信片上之
附著物不合前項規定者，均應裝入封套內作信函交寄。』郵政規則第十六條第一項及
第二十條定有明文。而郵件之全部或一部屬於通信性質，或緘封之件，依同規則第十
三條及第十四條第五款規定，應作信函交寄。本件原告（即再審原告）以其設計之新
式明信片產品請求按明信片計算郵資交寄，為被告（即再審被告）所否准，循序提起
行政訴訟．．．，主張其產品為不加封套、規格、尺寸、重量及型式，符合郵政規則
所稱明信片之規定，而郵政規則所謂『圖解及其他剪件』均具有傳達資訊之『通訊』
性質，剪件既准黏貼於明信片背面並無剪件正反面之限制，則一種黏貼，即成為貼合
之單一張狀態，符合國際郵政公約之詮釋，又傳統明信片為堅硬紙料即較厚紙漿壓製
而成，可剝離二層以上之薄紙，原告不過是反向作業，利用薄紙將內容列印完成後再
黏合而成堅硬紙料，符合明信片之性質，參酌國外明信片實例，應有按明信片郵資交
寄之適用云云。查原告所謂其設計之新式明信片，據其所提之實物顯示，係以郵政規
則第十六條第二項規定尺寸大小三倍之薄紙，經折疊成符合規定明信片尺寸之長方形
，經折疊後非外表正背面而屬內向部分，列印有各類所得扣繳暨免扣繳單字樣之資訊
，此有該實物附原處分可稽。惟依郵政法第四十九條規定所訂之郵政規則第十六條
第一項規定：書於規定之紙片上不加封套交寄為明信片，則明信片必須係(一)紙片(二)資
訊書寫於明信片上及(三)書寫於紙片上之資訊不加封套交寄。所謂紙片，其紙張縱因紙
質關係可以剖剝成二層以上，但社會一般觀念之正常使用方法，並不將紙張剖剝多層
使用，而僅使用其正背面之單一紙片，故明信片之書寫係將資訊書寫於紙片之正背面
，不加封套交寄，而原告引伸上述關於紙張可以剖離成二層之理由，將一張三倍於規
定明信片大小之紙張，經折疊成符合規定明信片長尺寸之長方形，並於經折疊後屬
內向部分，列印所需傳遞之資訊，再將之黏合成堅硬紙料成其所謂之新式明信片，核
與明信片係將傳遞資訊書寫於規定之紙片上，不加封套之規定不合，且與薄紙製成之
各種圖解、照片、花紋、圖案或其他剪件，全部黏貼而不致改變明信片性質、尺寸者
，得黏貼於明信片之背面之規定不符。至原告所提出日本明信片亦係由二倍於規定明
信片大小之紙張折疊，內向部分列印傳遞資訊，縱屬真正，惟原告系爭新式明信片既
與郵政規則第十六條第一項規定不符，在該條項規定修正前，仍不得執之為系爭新式
明信片應予核准按明信片郵資交寄之論據。綜上，原告之主張，不足採認。從而，被
告否准原告所請，揆諸首揭法條規定，洵屬有據，一再訴願決定，遞予維持，亦均無
不合，原告起訴意旨，難謂有理由」為由，駁回再審原告前訴訟程序之訴。核其適用
法規，與該案應適用之現行法規並無不合，與解釋、判例亦不生牴觸。再審原告起訴
主張原判決違背郵政規則第十六條、第十七條、第二十條、郵政法第三條、國際郵政
公約等規定、司法院釋字第二五七號解釋有關「類型的觀察法」、平等原則，又未斟
酌成本費用涵蓋原則及再審被告八十六年八月四日第八六二六二○○－○○三號函研
議本件產品郵資以新台幣四元計算、八十六年二月五日函覆再審原告之內部簽稿謂「
擬趁此次報請修正郵政規則部分條文案，一併修改明信片之規定，即增訂明信片之重
量應為二－五克，以單張硬紙片製成，並不得比照郵簡摺疊黏合方式製作，以資規範
」等及系爭郵件符合郵件處理自動化政策，環保政策，應予鼓勵等詳如事實欄所載云
云。惟按「書於規定之紙片上不加封套交寄者為明信片。明信片應為長方形並以堅硬
紙料印製之，其尺寸最大者為十四公分八公厘乘十公分五公厘，最小者十四公分乘九
公分。許可差均為二公厘。」「明信片除由郵局發行外，任何人得按照前條規定之紙
質、尺寸自行印製。但不得刊印『中華民國郵政明信片』字樣及郵資符誌或類似花紋
。自製之明信片，其紙質、尺寸不合規定者，應按信函付郵資。」郵政規則第十六條
第一項、第二項及第十七條規定甚明，原判決已就郵政規則第十六條第一項所定書於
規定之紙片上不加封套交寄者為明信片，論明明信片必須係(一)紙片(二)資訊書寫於明信
（按：應係紙）片上及(三)書寫於紙片上之資訊不加封套交寄，其立論正確。再審原告
主張其產品為不加封套交寄，符合明信片係「紙片不加封套交寄」，上開規定並非「
資訊不加封套交寄」，無非其個人對該法規之歧異見解。次查卷附再審原告所謂新式
明信片，係以一張三倍於規定明信片尺寸之紙張，經折疊成合於明信片規格，除於內
向部分列印所需傳遞之資訊外，並於封面下邊兩側註明「請由此處掀開」，其內之紙
張上載以欲傳遞之資訊。再審原告於提起行政訴訟時亦自承其新式明信片係利用薄紙
將內容列印完成後再黏合而成堅硬紙料（見起訴理由二、(二)），其資訊並非書寫於規
定之紙片上，而係書寫於薄紙上，其書寫資訊之薄紙，尺寸數倍於前揭規定之格式，
自非「規定之紙片」。又依前開規則第十六條第一項所定書於規定之紙張上「不加封
套」交寄者為明信片，且第二項對明信片之長寬亦加限制，從而明信片，依社會一般
人之認知，當係具有「不加封套」及「紙片長寬受限」之規範限制，故除其記載文字
篇幅受限外，亦無隱密性可言。再審原告主張明信片無隱密性及記載文字篇幅有限性
係於法無據，核屬其個人之見解，不足採據。再按明信片之剪件係全部黏貼，而再審
原告之產品則係以一張三倍於明信片紙張折疊後屬內向部分，列印所需傳遞之資訊，
封面下印有「請由此處掀開」字樣，顯示並非全部黏貼，核與郵政規則第二十條所定
「薄紙製成之各種圖解、照片、花紋．．．，全部黏貼而不致改變明信片性質尺寸者
，得黏貼於明信片背面交寄」不合。原判決維持原處分，與郵政規則第十六條、第十
七條、第二十條、司法院釋字第二五七號解釋及平等原則無違，亦無消極不適用郵政
法第三條之情事，無適用法規顯有錯誤之再審事由。至國際郵政公約並非法規，無直
接拘束本院之效力。另再審被告八十六年八月四日第八六二六二○○－○○三號函及
八十六年二月五日函覆再審原告之內部簽稿並無系爭郵件屬明信片之認定，縱經斟酌
，仍不能為有利於再審原告之認定，依首揭說明，不得據以提起再審之訴。綜上再審
原告起訴論旨，難認有再審理由，其訴應予駁回。本件事證明確無行言詞辯論之必要
，附此明。
據上論結，本件再審之訴為無理由，爰依行政訴訟法第三十三條、民事訴訟法第五百
零二條第二項，判決如主文。
中    華    民    國     八十八      年      五      月      二十       日
                    行 政 法 院 第 一 庭
                                審 判 長 評  事      黃  綠  星
                                         評  事      林  茂  權
                                         評  事      高  秀  真
                                         評  事      藍  獻  林
                                         評  事      黃  璽  君
右  正  本  證  明  與  原  本  無  異
                                         法院書記官  彭  秀  玲
中    華    民    國     八十八      年      五      月     二十一      日
